臺灣高等法院臺中分院刑事判決　　　　　　　　九十三年度上更(二)字第一五○號
　　上　訴　人　臺灣臺中地方法院檢察署檢察官
　　被　　　告　甲　○
　　選任辯護人　宋永祥
　　　　　　　　陳芝荃
右上訴人因貪污治罪條例案件，不服臺灣臺中地方法院九十一年度訴字第一○二九號
中華民國九十一年八月二十七日第一審判決（起訴案號：臺灣臺中地方法院檢察署九
十一年度偵字第五五五六、六四五八號），提起上訴，經判決後由最高法院第二次發
回更審，本院判決如左：
    主      文
上訴駁回。
    理      由
一、公訴意旨略以：被告甲○為台中市政府工務局使用管理課技士，承辦之職務內容
    包括台中市區之「公寓大廈管理」項目（建築管理事務處理－核定權責；建築管
    理糾紛處分－擬稿權責；優良公寓大廈管理委員會評選及宣導－擬稿權責），為
    依據法令從事於公務之人員。緣自民國（下同）八十九年底起，坐落於台中市○○區○○路一段「台中市北屯區文心凱旋二期社區」（以下簡稱「文二社區」）
    住戶間不睦，衍生第八屆（主任委員李民山，於八十九年八月廿日召開第九屆第
    一次區分所有權人大會，嗣因程序瑕疵，經台中市北屯區公所函知該次會議無效
    ）與第九屆（主任委員戊○○，另於八十九年十二月二日召開第九屆第二次區分
    所有權人大會時當選）管理委員會間之糾紛未已，民、刑訟爭不斷。被告甲○竟
    於九十年一月初即介入而在幕後主導暨指示第八屆管理委員會李民山等人向台中
    市北屯區公所、台中市政府工務局使用管理課提出陳情、檢舉「第九屆第二次區
    分所有權人大會」會議有瑕疵應為無效等情，再由被告甲○以九十年一月十一日
    九十府工管字第○○五九六一號函獨力決行認定略以：「．．．說明：一貴社區
    八十九年八月廿日及八十九年十二月二日召開之會議，均有瑕疵，不符規定，本
    府認定該二次會議均屬無效。二貴社區．．．．在該會議未召開前，貴社區管委
    會由第八屆所有委員暫代行使職權．．．任期至第九屆管理委員經合法程序選舉
    產生為止．．．」，致令李民山等人得以繼續行使管理委員會之職權，第九屆管
    理委員會戊○○等人甚感不服，因而對於該行政處分提起訴願（內政部九十年五
    月廿一日台（九十）內訴字第九○○二九八一號訴願決定書訴願駁回）、行政訴
    訟（台灣台中高等行政法院九十年訴字第一二五六號，台中市政府敗訴，訴願決
    定及原處分均撤銷）。九十年五月三十日，被告甲○得知行政訴訟已經提起，竟
    萌生不法意圖，藉口調解「文二社區」第八、九屆管理委員會間紛爭為由，主動
    以電話或當面邀約雙方即第九屆管理委員會所委託之「台宇公寓大廈管理維護股
    份有限公司」（以下簡稱台宇公司）總經理馬中泉、第九屆管理委員會監察委員
    庚○○（戊○○不願與甲○碰面，因而指派庚○○代表出席）、第八屆管理委員
    會所聘雇之總幹事丁○○於當日下班後會面協商，當晚七時許，被告甲○與馬中
    泉、庚○○、丁○○四人於台中市○○路「漁港餐廳」用餐，席間，被告甲○果
    談論「文心社區」紛爭之事，並稱係渠指導第八屆管理委員會陳情，希望第九屆
    管理委員會撤回行政訴訟，渠會去勸說第八屆管理委員會不要再抗爭，會設法輔
    佐戊○○擔任主任委員之第九屆管理委員會合法化等語，迄至晚間廿一時左右，
    餐廳行將打烊，馬中泉眼見被告甲○毫無起身付款之意思，只得自行支付餐款新
    台幣（下同）二千五百元。餐畢，四人行至餐廳門口時，被告甲○意猶未盡，突
    然主動提議要續攤，再找個地方聊一聊，馬中泉、庚○○等人楞了一下，馬中泉
    隨即會意而提議前往台宇公司負責管理之位於台中市○○路四段八四五號「敬貿
    大樓」五樓有女子陪侍之「阿房宮ＫＴＶ」消費宴飲，而自當晚廿一時三十分許
    起，被告甲○即在馬中泉、庚○○等人之陪同下（丁○○停留約廿分鐘後即一人
    先行離去，乙○○夫妻、「海平」男子於凌晨時亦皆來到，但停留些許即離去）
    ，在「阿房宮ＫＴＶ」內點檯「ＡＭＹ」等女子數人陪侍宴飲玩樂，以迄翌日（
    即九十年五月三十一日）清晨六時許，「阿房宮ＫＴＶ」已將打烊，馬中泉、庚○○眼見被告甲○仍舊無起身付款之意思，馬中泉只得籌款支付該筆消費款合計
    三萬二千元，被告甲○因接受不當消費招待、整夜宴飲玩樂已然疲憊，當日遂辦
    理請（休）假。同年六月二日（星期六，非週休）下午，被告甲○於下班後又藉
    口討論「文二社區」紛爭之事主動前往台宇公司找馬中泉，傍晚時分，被告甲○
    與馬中泉再一同至乙○○住處用餐，餐後，被告甲○接到丁○○與「文二社區」
    住戶紀坤臨電話邀約喝酒，地點就決定在「敬貿大樓」之「阿房宮ＫＴＶ」，遂
    向乙○○、馬中泉告稱渠先行前往，汝二人隨後亦到，乙○○因所經營台宇公司
    之業務項目與被告甲○所主管承辦之職務內容干係甚為密切，有意巴結而不願得
    罪、悖違被告甲○之意，遂應允而與馬中泉隨後亦前往，適恰「阿房宮ＫＴＶ」
    於當時遭遇警方臨檢，紀坤臨、丁○○因未攜帶身分證件而為員警帶回派出所查
    證（紀坤臨、丁○○嗣後改往其他酒店消費），只餘被告甲○一人仍在包廂內，
    乙○○、馬中泉乃陪著被告甲○一邊消費一邊等候紀坤臨二人返回，約莫二十三
    時許，被告甲○接獲紀坤臨來電告知已在他處飲酒玩樂，方決意離去而叫服務生
    買單結帳七千元，詎被告甲○接獲帳單後竟無付帳之舉動與意願，乙○○、馬中
    泉二人見狀，即由馬中泉支付該筆款項後，三人方才離去。案經台中市政府政風
    室函送由臺灣臺中地方法院檢察署檢察官指揮法務部調查局中部地區機動工作組
    偵查起訴，因認被告甲○連續涉有貪污治罪條例第五條第一項第三款之對於職務
    上之行為，收受其他不正利益罪嫌云云。
二、按犯罪事實應依證據認定之，無證據不得認定犯罪事實，刑事訴訟法第一百五十
    四條第二項定有明文；又不能證明被告犯罪或其行為不罰者，應諭知無罪之判決
  ，復為同法第三百零一條第一項所明定。又認定犯罪事實，所憑之證據，雖不以
    直接證據為限，間接證據亦包括在內，然無論直接或間接證據，其為訴訟上之證
    明，須於通常一般之人均不致於有所懷疑，而得確信其為真實之程度者，始得據
    之為有罪之認定，倘其證明尚未達到此一程度，而有合理性懷疑之存在時，即無
    從為有罪之認定，根據「罪證有疑，利於被告」之證據法則，即不得遽為不利於
    被告之認定；又按犯罪事實之認定，應憑真實之證據，倘證據是否真實尚欠明顯
    ，自難以擬制推測之方法，為其判斷之基礎，而認定犯罪事實之證據係指足以認
    定被告確有犯罪行為之積極證據而言，該項證據自須適合於被告犯罪事實之認定
    ，始得採為斷罪資料，最高法院七十六年臺上字第四九八六號五十三年臺上字第
    六五六號、二十九年上字第三一○五號判例可資參照。次按公務員應遵守誓言，
    忠心努力，依法律命令所定，執行其職務；公務員應誠實清廉，謹慎勤勉，不得
    有驕恣貪惰，奢侈放蕩，及冶遊賭博，吸食菸毒等，足以損失名譽之行為；公務
    員有違反公務員服務法之規定者，應按情節輕重，分別予以懲處，其觸犯刑事法
    令者，並依各該法令處罰，公務員服務法第一條、第五條、第二十二條分別定有
    明文。是公務員執行公務必須依據法律與命令之規定，忠誠、廉潔而公正的執行
    其職務，若有違反法律或命令之規定而執行職務或違背其職務上所應盡之義務，
    或有濫用其職權等情事，不但有損國家之利益，影響政府之威信，同時亦侵害人
    民之合法權益。故此等違法失職或濫權之公務員，除負行政責任而受懲戒外，在
    符合犯罪之構成要件之情形下，尚須同時負刑事責任。而刑法上之收受賄賂罪，
    以他人有行使賄賂之事實為前提，若他人所交付之物並非本於行賄意思，則其物
    即非賄賂，自無收受賄賂之可言，故賄賂之不法報酬必須與公務員之職務行為或
    違背職務行為具有一定之對價關係，苟非關於職務行為或違背職務行為之報酬，
    即不得謂為賄賂，最高法院著有七十年臺上字第一一八六號判例可資參照。又貪
    污治罪條例第五條第一項第三款之對於職務上之行為收受賄賂罪，祗須所收受之
    金錢或財物與其職務有相當對價關係，即已成立，且包括假借餽贈等各種名義之
    變相給付在內。又是否具有相當對價關係，應就職務行為之內容、交付者與收受
    者之關係、賄賂之種類、價額、贈與之時間等客觀情形加以審酌，不可僅以交付
    之財物名義為贈與或政治獻金，即謂與職務無關而無對價關係，最高法院八十四
    年臺上字第一號判例參照。再戡亂時期貪污治罪條例第五條第三款之公務員對於
    職務上行為收受賄賂罪，以他人基於行賄之意思，而有行求賄賂或交付賄賂之行
    為經受賄人收受之事實，且賄賂之不法報酬與公務員之職務行為具有一定之對價
    關係，即屬成立；並受賄係出於收受人之自動或被動，均無礙於受賄罪之成立，
    最高法院七十九年度台上字第二二三九號判決參照。公務員職務上之行為，指在
    其職務範圍內所應為或得為之行為而言。而戡亂時期貪污治罪條例第五條第三款
    對於職務上之行為收受賄賂罪，須其職務上之行為與收受賄賂之間有對價關係存
    在，始能成立，最高法院七十八年度台上字第二九一二號判決參照。公務員對於
    職務上之行為收受賄賂罪，須該公務員職務上之行為與其收受賄賂間，有對價關
    係，始能成立，若二者間欠缺對價關係，即不得繩以該罪責，最高法院七十二年
    度台上字第四四四六號判決參照。戡亂時期貪污治罪條例第五條第三款之收受賄
    賂罪（刑法第一百二十一條第一項），係指公務員於其職務上之行為，被他人之
    賄賂或不當利益以買通，而雙方相互之間有對價關係之情形而言，若他人所交付
    之財物並非基於行賄意思，則該財物即非賄賂，應無收受賄賂之可言。此外，所
    謂賄賂固包括假借餽贈名義之變相給付在內，唯所謂職務上行為，則仍須公務員
    於其職務範圍內，更有踐履賄求對象之特定行為，始與犯罪構成要件相當，若泛
    指公務員之職務與某公司行號有關，某公司行號曾對該公務員有所餽贈，並不能
    證明某公司行號之餽贈為變相行賄，亦不能證明該公務員收受餽贈後就其職務範
    圍內曾有「踐履賄求對象之特定行為」時，該公務員收受餽贈，固屬有悖官箴，
    惟仍不能據之論該公務員以收受賄賂罪，最高法院七十一年度台上字第四○一一
    號判決參照。按職務上行為收受賄賂罪，必須其職務行為與賄賂間有一定之對價
    關係，並以他人有賄賂之意思為前提，若他人所交付之物，並非基於行賄之意思
    ，則其物即非賄賂，自無收受賄賂可言，最高法院八十三年度台上字第二○七三
    號判決參照。按收受賄賂罪，以他人有行求賄賂之事實為前提，若他人所交付之
    物並非基於行賄之意思，則其物即非賄賂，自無收受賄賂之可言。故賄賂之不法
    報酬必須與公務員之職務行為或違背職務行為具有一定之對價關係，苟非關於職
    務行為或違背職務行為之報酬，即不得謂為賄賂，此於收受不正利益罪亦應為相
    同之解釋，最高法院九十一年度台上字第二九七八號判決參照。在實例上，對喜
    歡酬酢之公務員，即因與職務上有過接觸之民眾酬酢，造成該洽公之民眾趁機得
    有不法利益，或致公務員本身受有不正利益者，如與其職務範圍無關，或乏對價
    關係者，或無圖利之故意，並不構成該罪責，亦即對公務員之刑事責任與行政責
    任應予適當之區分。
三、公訴意旨認被告被告甲○連續涉有貪污治罪條例第五條第一項第三款之對於職務
    上之行為，收受其他不正利益罪嫌，無非以：
    (一)右揭事實，業據被告於九十一年三月七日調查、偵訊時坦認甚明，且據證人庚○○、馬中泉、乙○○、己○○、丁○○等人結證指陳綦詳，復有法務部調查
      局九十一年三月十三日調科參字第○九一二三○○一九五○號測謊報告書一份
      、台中市北屯區公所九十一年一月十日九十一公所民字第○九一○○○○四三
      一號函檢附「文心凱旋二期社區之第七、八、九管理委員會名單暨歷次會議紀
      錄等資料影本」一份、台中市政府工務局九十一年一月八日中工管字第○九一
      ○○○○二一六號函檢附「九十年間處理『台中市北屯區文心凱旋二期社區管
      理委員會』之往來函文」資料影本一份、「乙○○與馬中泉之電話錄音對話譯
      文」一份、「乙○○與戊○○之電話錄音對話譯文」一份、庚○○之郵局郵政
      存簿儲金簿（九十年五月三十一日之提款記錄）影本一份、台宇公司寄予「文
      二社區第九屆管理委員會．主任委員戊○○」之存證信函（契約金被扣款五萬
      二千元，其中三萬元為前述之消費款）、「文二社區第九屆管理委員會．主任
      委員戊○○回覆而寄予台宇公司之存證信函」（說明扣款五萬二千元，其中三
      萬二千元為「貴公司招待市府工務局官員的應酬費應付而未付）影本一份、台
      中市政府工務局九十年度休假請示單影本一紙等附卷可證；被告處理「文二社
      區」前後屆管理委員會之紛爭伊始即失卻「行政中立」之立場，利用職掌所賦
      予公權力從中干預、偏頗、主導，俟見紛爭益熾、有機可乘，竟意圖為自己不
      法利益，乃蓄意接受招待，實際亦已接受不當招待之事實，至為確鑿。
    (二)又：1.被告於九十一年三月七日，係於「上午九時三十分」向臺灣臺中地方法
      院檢察署報到接受初步偵查訊問，再於「上午九時四十五分」隨同調查員前往
    法務部調查局中部地區機動工作組辦公處所，而自「上午十時廿五分」起接受
      調查詢問以迄「下午十六時十分」（當中包括午餐用膳休憩時間，並未詢問）
      由被告親閱確認筆錄內容無訛後始簽捺於上，再於「下午十七時」接受臺灣台
      中地方法院檢察署偵查複訊，以迄「下午十七時三十分」訊問完畢由被告親閱
      確認筆錄內容無訛後始簽捺於上，被告並於第二次偵訊伊始即坦承「（調查筆
      錄）實在，有根據我的意思記載，沒有刑求。」等語，此有點名單、筆錄附卷
      可稽；是當日訊問時間總計並未逾八小時，實際且全部非連續之訊問時間更僅
      只六小時，核與一般、正常之公務人員上班所費時間、所耗精力相較，惟減短
      、省簡有之，被告竟敢侈言「持續疲勞訊問」，足見其平日從事公務已然慵懶
      成性、竊取上班時間進行私務更成習慣、精神與體力早為寅夜酒色沈迷所淘盡
      耗損。2.參諸被告於九十一年三月七日之調查、偵訊筆錄內容，其對於本案相
      關人等之身分關係、結識情形，處理「文二社區」之始末諸項日期、細節，「
      九十年五月三十日」與「九十年六月二日」兩次消費之參與人員、時間、地點
      、經過等，均逐一陳述無礙敘述分明，不利關鍵處猶懂得迴避推諉，絲毫不見
      有何「精神恍惚、睡眠不足、記憶力減退」之情形，盍對於此一最簡明、最重
      要、最當記憶深刻、最應極力答辯的問題「這二筆消費你事後有分攤？」、「
      前述與乙○○、己○○、馬中泉、丁○○、庚○○等人至台中市○○路有女陪
      侍之『阿房宮ＫＴＶ』酒店消費共花費若干？何人支付？」、「前述九十年六
      月初赴台中市○○路有女陪侍之『阿房宮ＫＴＶ』酒店飲酒的費用共若干？你
      有無支付？事後你是否有分擔該筆消費？」，竟爾數次在那一剎那間「晃神」
      而忘了極力替自己除脫罪嫌？！3.綜上，被告空口否認「九十一年三月七日調
      查、偵訊筆錄」自白之證據能力，更徵見其犯後心虛之情節甚明。
　　(三)再：1.被告於九十年六月一日自「三信商業銀行00－0－0000000甲○帳戶」提領二萬五千元之情，固有活期儲蓄存款存簿影本一份附卷可稽；然
      則，參佐活期儲蓄存款存簿之紀錄，被告顯然習於每月月初之際提領二萬元至
      三萬元不等之金額（三月二日二萬五千元、四月二日三萬元、五月三日二萬元
      、六月一日二萬五千元、七月六日二萬二千元），是此惟足以證實被告甲○於
      當日有提領現款爾，並不能積極證明有將其中「一萬六千元」交予乙○○。2.
      證人馬中泉結證則十分肯認：「付帳時甲○都坐在那邊跟小姐聊天，都沒有表
      示，事後也沒有問我ＫＴＶ花費多少，隔了幾天後，甲○打電話問我費用如何
      處理，我說可以報公帳。（你事後了解，甲○有無付給任何人任何款項來分攤
      ？）都沒有，乙○○也沒告訴我。（乙○○說隔一、二天後，甲○有給他一萬
      多元來分攤？）沒有這回事，當時我還在公司，可以確定。．．．但甲○完全
      沒有付帳的意思，乙○○就叫我先付掉，甲○事後也沒有分攤或支付這筆費用
      。」等語。3.證人乙○○於九十一年三月七日調查、偵訊時結證復坦陳：「（
      九十一年二月廿五日調查筆錄）部分內容因記不清楚而有不實，我願意做補充
      。（甲○曾否於九十年六月間將到台中市○○路『漁港餐廳』用餐及赴有女陪
      侍之『阿房宮ＫＴＶ』花費之部分費用交給你？）沒有。．．．我九十一年二
      月廿五日在台中地檢察署向檢察官吳祚延作以上陳述時記憶有誤，事後我向太
      太己○○瞭解，確定實情係九十年八、九月間甲○交給我約一萬多元，我將錢
      交給己○○，表示這是甲○給的，己○○有向甲○瞭解這是什麼錢，甲○表示
      這是要投資合夥買偽鈔辨識機的錢。．．．（甲○實際有無支付前述至台中市
      ○○路有女陪侍之『阿房宮ＫＴＶ』飲酒之費用？）迄今都沒有。」、「錢確
      是甲○交給我的，但是合夥買偽鈔辨識機的，但我交給我太太時告訴她是用來
      攤酒錢的，是為了平息她的怒氣。」等語。4.證人己○○於九十一年三月七日
      調查、偵訊時結證亦陳稱：「我曾打電話向庚○○追討，庚○○稱會向管理委
      員會爭取，因管理委員會遲未歸還，台宇公司即在九十年九月十二日發存證信
      函給台中文心凱旋二期社區管理委員會要求歸還上述五萬餘元的款項，但管理
      委員會反於九十年九月廿一日發存證信函稱款項係台宇公司應支付之交際費，
      我即以電話催討迄今；亦無任何人主動清償該筆花費。．．．當時乙○○他們
      去『阿房宮ＫＴＶ』飲酒後約一個星期，有給我一萬二千餘元，稱是甲○要分
      攤在『阿房宮ＫＴＶ』飲酒的費用，但甲○和乙○○之間之金錢往來，我不清
      楚。我認為一萬二千是乙○○有時為了要安撫我而給我現金，我並不會追問現
      金的來源。．．在台中文心凱旋二期社區管理委員會於九月廿一發存證信函稱
  該款係台宇公司應支付之交際費三萬餘元後，我曾拿該信函給甲○看，甲○當
      時有表示要和台宇公司分攤當時在『阿房宮ＫＴＶ』之花費，但甲○亦只是如
      此表示，實際上他並沒有交付我這筆錢。」、「我先生拿給我時就告訴我說這
      個錢就這樣攤掉了，我就沒有再追問，這筆錢的來源及它的用途，我不知道。
      」等語。5.此外，復有法務部調查局九十一年三月十三日調科參字第○九一二
      三○○一九五○號測謊報告書一份（測謊結果詳如前述）附卷足資佐證證人乙○○、己○○證稱被告甲○實際並未支付或分攤前揭三次消費之任何費用；尤
      其，果若被告已於「九十年六月初，將一萬六千元交給乙○○」，則台宇公司
      何以於「九十年九月十二日存證信函」猶向「文二社區」管理委員會要求歸還
      全額，豈非企圖雙重獲利（一萬六千元），又觀諸乙○○對其妻己○○敬重戒
      慎之態度，其又豈敢從中私下牟取四千元（一萬六千元，扣除己○○只收取之
      一萬二千元）為論據。
四、訊據被告固坦承有於上開時地，夥同馬中泉等人前往漁港餐廳吃飯，並另換場所
    至阿房宮ＫＴＶ飲酒之情事，惟矢口否認有上開違反貪污治罪條例之犯行，並先
    後辯稱：其因處理該管委會紛爭，不僅要處理訴願及行政訴訟之資料，且常常出
    庭，造成公務負擔甚重，為化解該大樓管理委員會之紛爭，乃主動協調，並非欲
    白吃白喝，更與職務上之行為無關，且係由台宇公司之馬中泉支付費用，顯無對
    價關係。關於被訴收受不正利益部分，不是事實，其有分擔費用，乙○○、己○○也說有收到伊的費用，因為伊發現他們為了這件事情還吵架，不愉快，所以拿
    錢給乙○○，因此沒有圖利的意思，也沒有收受不正利益的事實，更沒有要求期
    約的行為，也沒有要求乙○○招待等語。被告之選任辯護人先後為被告辯稱：
  (一)被告接受招待與職務並無關係：查公務員對於職務上之行為收受賄賂或其他不正
    利益罪，須公務員職務上之行為，與其收受賄賂或其他不正利益之間，須具有某
    種特定行為之對價關係，始稱相當（參照最高法院八十一年度台上字第四六四八
    號判決意旨）。依該判決觀之，若無此對價關係，則與貪污治罪條例之犯罪構成
    要件不符，而被告雖曾與證人等人吃飯、喝酒等行為，但其行為顯與該條例之犯
    罪構成要件不合，因：1.被告於九十年五月三十日邀約馬中泉及庚○○等人至漁
    港餐廳談管委會之事情，被告之所以有此舉動，實係文二社區其糾紛特別多，台
    中市北屯區公所人員對該社區未為認定管委會而遭該管委會提出刑事告訴，亦有
    相同例子，因對該區分所有權人會議認定違法不予認定因而造成損失，亦遭管委
    會提出國家賠償請求，而被告係為顧及文二社區內部爭議事項彌平，故約雙方人
    員一起會商，其中丁○○係代表第八屆（主委李民山）、庚○○、馬中泉代表第
    九屆（主委戊○○），而大家一起用餐，雖最後係由馬中泉付款，然此部分於被
    告而言，雖係由被告邀約，但於事後亦有負擔之意，此部分自無「對價」之關係
    ，與貪污治罪條例之犯罪構成要件顯有不合。2.公訴意旨認被告於漁港餐廳用餐
    之後，意猶未盡，突然主動提議要「續攤」、「再找個地方聊聊」，而認為被告
    係利用職務而接受不當之利益。然查，被告其本身係為外省人，不懂台語，如何
    以台語說出「續攤」之語呢？此其一。又公訴人以證人馬中泉及庚○○二人之語
    ，稱係因被告要求再「續攤」，馬中泉隨即會意而提議前往台宇公司負責管理之
    位於台中市○○路四段八四五號「敬貿大樓」五樓有女子陪侍之「阿房宮ＫＴＶ
    」消費飲宴，而至隔天淩晨六時許，馬中泉及庚○○因見被告未有起身付帳之意
    ，只得籌款支付該筆消費款三萬二千元，因而認定被告係利用職務而為接受不當
    利益，然而，由前開八十一年度台上字第四六四八號判決，已明白指出「須具有
    某種特定行為之對價關係」，本件被告邀約馬中泉等人至漁港餐廳，所談之事，
    係為勸和文二社區之人馬和平相處，不要一再製造糾紛，而庚○○於餐廳中以「
    本人並未獲得委員會授權，尚須徵詢委員會同意為由，未當場表示同意‧‧‧」
    （偵查卷第二七八頁），依此而言，縱係被告與庚○○及馬中泉等人，至阿房宮
    ＫＴＶ飲宴，是否與其職務有關？則不無疑問。且被告否認其有要求續攤，而依
    庚○○供詞，係被告「要求續攤，馬中泉說瞭解」（偵查卷第二七八頁），而乙○○則供稱：「馬中泉和甲○已站在門口，馬中泉即提議前往『阿房宮ＫＴＶ』
    續攤」（偵查卷第二六九頁），馬中泉則供稱：「結束後到餐廳門口，甲○提起
    馬總要不要再找個地方聊一下，我與庚○○楞了一下，想說如果紛爭解決好，就
    再找別地方，阿房宮ＫＴＶ是我找的」，庚○○等三名證人對於究係由何人提議
    續攤、被告甲○要求接受不當飲宴是如何提議，其說詞均有所不同，若果係被告
    所提出，何以三人之證詞會有如此差異，而被告所收受之不當利益，亦與其職務
    上並無對價之關係，公訴人稱係被告利用職務之行為，顯與事實不符。3.貪污治
    罪條例之貪污罪嫌，係以要求期約收受為其要件，且其要有對價，經查，庚○○
    於漁港餐廳時，即明白表示其未獲得委員會之授權不能作主，而且被告所提出之
    解決方案於文二社區而言，實是有益而無害，既然證人庚○○無法作主，而被告
    又未要求至酒店消費，縱其至酒店消費，又何以見得與其職務有關，若謂被告至
    ＫＴＶ係利用職務，但證人庚○○已表示其未獲授權，而被告亦未要求庚○○等
    人招待其喝花酒，方答應使戊○○之主任委員合法化，不得謂被告於當天晚上至
    阿房宮消費而遽為認被告之行為係利用職務之行為，況且本案發生之緣由，係因
    被告於九十年九月十三日同意由譚悌明出任管理負責人一職，而譚悌明等實則於
    九十年八月二日便向市政府陳情，被告為顧及文二社區之權益乃同意由譚悌明接
    任，因而造成戊○○等不滿，於九十年九月十九日便向有關單位檢舉被告瀆職，
    由其行為可知，舉發人根本係挾怨報復，其所為之證詞根本有偏頗。
  (二)被告有負擔消費之金額：公訴人以被告未曾負擔上開消費之金額，顯係利用職務
    收受不當之利益，然此顯與事實不符，茲陳如后：被告辯稱其於九十年六月初交
    予乙○○一萬六千元，而公訴人則以被告於每月有提領二萬元至三萬元不等金額
    ，而認被告所提領之錢並不足以證明其有交付乙○○一萬六千元，然此部份應係
    為事實，因：1.被告其所提領之金額，係由其三信商業銀行儲蓄部所提領，此部
    份經被告提出存摺，應可證明被告曾提領一筆錢。2.公訴人以證人馬中泉稱：（
    你事後了解，甲○有無付給任何人任何款項來分擔？）「都沒有，乙○○也沒告
    訴我」、「（乙○○說隔一、二天後，甲○有給他一萬多元來分擔？）沒這回事
    ，當時我還在公司，可以確定」，然而觀諸證人馬中泉之證詞，應係臆測之詞，
    因馬中泉自九十年三月間起，即陸續侵占台宇公司之款項，並遭台宇公司向台中
    地檢署提出告訴，被判處有期徒刑十月，馬中泉於原審時，亦證稱係於九十年六
    月十一日離職（見原審卷第一五五頁），顯見當時證人馬中泉及乙○○二人之關
    係緊張，乙○○對於甲○交付一萬餘元之事，是否一定會告知馬中泉，不可以乙○○未告知馬中泉，即遽為認定被告無負擔消費之金額。況且，馬中泉於九十年
    六月十一日離職，乙○○豈有再透過馬中泉向文二社區追討該筆服務費之理，故
    馬中泉證稱係因文二社區不願負擔該筆消費款後，被告方願負擔一半之事，根本
    係子虛烏有，反係被告於馬中泉、乙○○拒絕被告負擔消費額，被告先支付一萬
    餘元予乙○○，再於七月六日以合資購買偽鈔辨識機之名義補償乙○○之損失。
    3.又由馬中泉於偵查中供稱「隔了幾天後，甲○打電話問我費用如何處理，我說
    可以報公帳」（偵查卷第三○七頁背面），再參酌乙○○於偵查中供稱：「事後
    二、三天甲○主動打電話給我們說，他要分擔這一筆費用，他拿出一萬多交給我
    ，我就拿給我太太處理」（偵查卷第二九○頁背面），又參照己○○證詞：「當
    時乙○○他們去『阿房宮ＫＴＶ』飲酒後約一個星期有給我一萬二千餘元，稱是
    甲○要分擔在『阿房宮ＫＴＶ』飲酒的費用，但甲○和乙○○間之金錢往來，我
    不清楚」，顯而易見，被告確實有交付錢予乙○○，只是此筆費用其用途究係為
    何，於理上應為分擔消費款始為合理。4.公訴人又以被告所支付予乙○○之錢係
    為雙方合資購買偽鈔辨識機之合資款，然此顯係罔顧事實。經查，被告所交付予
    乙○○一萬餘元，係於九十年六月初，然而被告與乙○○等人係於九十年五月三
    十日方第一次見面（見偵查卷第二八九頁背面），試問？豈有認識沒幾天便開始
    合資作生意之理？又若如乙○○所稱所交付之一萬餘元係為投資偽鈔辨識機之投
    資款，其為安撫己○○，故偽稱為甲○所分擔之錢。然若該筆錢係為投資之金額
    ，何以被告於九十年七月六日於三信商業銀行進化分行領取新台幣二萬二千元，
    與乙○○一起到忠明路與崇德路口購買偽鈔辨識機（見原審九十一年五月十四日
    訊問筆錄），而且錢係由被告出錢，顯而易見，乙○○所稱其前所交付予己○○
    之錢，第一次係稱係為安撫己○○而稱係甲○分擔酒錢，第二次則稱合資購買偽
    鈔辨識機之錢，應係第一次所稱方較為合理，而公訴人雖以乙○○對於己○○敬
    重戒慎之態度，而認為乙○○不敢從中牟取四千元，而認為被告所交付之一萬六
    千元係為投資偽鈔辨識機之費用，然此顯與經驗法則不符。5.由證人乙○○於原
    審證稱：「（你說被告事後有說分擔消費款，情形如何？）被告過了好幾天，六
    月份的時候，他有打電話到公司給我，00000000號，他說『那個多少錢
    他要付一部份』，我馬上拒絕，說不用了‧‧‧我有跟被告提起要算有無賺錢的
    事情，被告說不用了，他說就算是他之前欠我的，就算了」（見原審九十一年五
    月十四日訊問筆錄），又參酌馬中泉在原審亦供稱：「被告曾經到我辦公室來提
    到這筆錢如何處理，我說台宇公司可以報公帳」，顯而易見，被告曾對乙○○及
    馬中泉均提及分擔費用之事，但均遭拒絕，但被告仍然將其應負擔之部份交付予
    乙○○。況且，於五月三十一日當天，己○○於原審供稱：「馬中泉有告訴我不
    用擔心，說他有叫庚○○領錢了，因為我有跟他講我們公司不負擔這筆錢」（見
    原審九十一年五月十四日筆錄），由此可見，該筆費用台宇公司及文二社區根本
    不負責，故被告將錢直接支付予乙○○，但乙○○僅交付其中一萬二千元予其配
    偶己○○，此部份由己○○於偵查中供稱：「所以我先生拿給我時就告訴我說這
    個錢就這樣攤掉了，我沒有再追問這筆錢的來源及它的用途我不知道」（偵查卷
    第四二三頁），此在在證明被告確實有交付乙○○一萬餘元。6.又由被告與乙○○既然曾合資買偽鈔辨識機，其資金均由被告支出，姑且不論被告有無分擔其應
    負擔之酒錢，然由被告、乙○○及馬中泉之供詞可知，馬中泉稱該筆酒錢公司會
    負擔，而乙○○則稱不用被告負擔，但被告仍有分擔之意，故以購買偽鈔辨識機
    為回報予乙○○，故於乙○○與被告合買偽鈔辨識機之後，被告即未再與乙○○
    拆帳，而將偽鈔辨識機賣出所得之金額全歸乙○○所得，依此而言，縱係於ＫＴ
    Ｖ消費之金額未於當場支付，被告於事後亦分擔部份金額，此與公訴意旨所稱被
    告係利用職務而受不當之利益有間。
  (三)被告並無要求接受招待：1.被告於五月三十日邀約雙方人員至漁港餐廳用餐，雖
    其費用係由馬中泉支付，然其金額不多，被告豈會為吃一頓飯而浪費一個晚上之
    理？而公訴意旨中，以被告身為一名公務員卻假藉調解名目而主動接受招待，出
    入不正當之色情場所，寅夜笙歌直至天之方明。然而由九十年五月三十日之情形
    觀之，被告為雙方調解，若如公訴人所云，係利用職務而接受招待，當時被告所
    提出之和解方案雙方根本未達成協議，於文二社區管委會及台宇公司根本不需宴
    請被告，此可由庚○○於偵查中及原審時稱其無權答應被告所提之條件可證，而
    至阿房宮ＫＴＶ消費雖係由庚○○及馬中泉付帳，但由被告事後行為可證，被告
    確有支付其應負擔部份之款項，公訴人不得謂被告與證人等調解後即至ＫＴＶ消
    費而遽為認定其係利用職務之便要求接受不正當利益。2.再者，由證人庚○○於
    偵查中供稱：「（甲○於擔任建築管理業務承辦人期間除接受招待至阿房宮ＫＴ
    Ｖ飲酒作樂外，有無向你或管委會要求、期約或收受不正當利益）沒有」，若云
    被告果有利用職務之便要求接受不正當利益，何以僅此一次而已？公訴人欲入罪
    於被告，將一般之應酬視為利用職務，顯有誤會。又臺中市政府就公寓大廈所管
    理之業務，僅及於優良評選及宣導，此有上開行政法院及本院九十年上字第三七
    四號民事判決可憑，是被告介力協調，並非職務範圍。且馬中泉係台宇公司之員
    工，依公寓大廈管理服務人管理辦法第六條至第十二條規定，有關管理公司之所
    屬中央主管機關為內政部營建署，臺中市政府顯非該公寓大廈管理維護公司之主
    管機關，公訴人將非屬被告職務範圍之「管理委員會紛爭」事項，誤認係被告之
    職務外，更將無從為「踐履賄求對象之特定行為」之管理公司或馬中泉，作為被
    告有收受踐履賄求對象等，自均有違誤。再者，苟非關於職務行為或違背職務之
    報酬，即不得謂為賄賂，既然調解文二社區管委會紛爭非屬於被告職務上之行為
    ，被告實無可能就關於職務行為或違背職務行為收受報酬，當然無法成立貪污治
    罪條例第五條第一項第三款之罪等語。
五、經查：
　(一)被告任職台中市政府工務局使用管理課技士，其職務內容即工作項目為：(1)使用
    執照（包括建築物、雜項工作物、臨時建築物等）核發％。(2)違章建築之處理
    ％。(3)建築物（含廣告物）之使用管理％。(4)維護公共安全方案之推動（包
    含公共安全檢查、申報、宣導等）％。(5)營建廢棄土、廢棄物之管理１０％。(6)
    公寓大廈業務管理１０％。(7)其他臨時交辦事項１０％等情事，有台中市政府職務說
    明書在卷可憑（見原審卷第二五五頁）。而該台中市區之「公寓大廈業務管理」
    項目，係包含建築管理事務處理─核定權責；建築管理糾紛處分─擬稿權責；優
    良公寓大廈管理委員會評選及宣導─擬稿權責，業據被告於偵審中供承不諱，並
    有附件六之臺中市政府分層負責明細表在卷可憑（見他字卷第一七五頁，六四五
    八號偵查卷第三頁）。而被告雖供稱：「當時是由臺中市政府國宅局負責仲裁管
    理，於八十九年間因國宅局被裁撤，該業務即由工務局使用管理課接辦，我負責
    臺中市北屯區業務，因此即接手處理文二社區管委會合法與否糾紛之業務。」（
    見他字卷第四二八頁）。然經本院向台中市政府函查結果，據該府九十三年十月
    二十六日府都管字第○九三○一六六六九九號函復：「經查甲○君於九十年間擔
    任本府都市發展局（原工務局）使用管理課技士期間，係辦理建築物使用管理相
    關業，包含建築物之使用管理、廣告物管理、維護公共安全方案之推動（包含公
    共安全檢查、申報、宣導等）及公寓大廈業務管理等。另有關公寓大廈業務管理
    部分，於『公寓大廈管理條例』中並未授權縣（市）政府於公寓大廈管理委員會
    ，委員或主任委員之選舉或住戶間若有發生糾紛時進行『調解』，故上開情形非
    屬本府都市發展局使用管理課權責範圍。再者公寓大廈管理維護公司其設立、登
    記、許可撤銷及申領登記證營業、變更等事項，亦非為本府都市發展局之權責。
    」（見本院上更(二)卷一第八六、八七頁）。可見本件糾紛之「調解」非屬被告之
    職務範圍。且馬中泉係台宇公司之員工，依公寓大廈管理服務人管理辦法第六條
    至第十二條規定，有關管理公司之所屬中央主管機關為內政部營建署，臺中市政
    府顯非該公寓大廈管理維護公司之主管機關，公訴人將非屬被告職務範圍之「管
    理委員會紛爭」事項，誤認係被告之職務外，更將無從為「踐履賄求對象之特定
    行為」之管理公司或馬中泉，作為被告有收受踐履賄求對象等，自均有違誤。再
    者，苟非關於職務行為或違背職務之報酬，即不得謂為賄賂，既然調解文二社區
    管委會紛爭非屬於被告職務上之行為，被告實無可能就關於職務行為或違背職務
    行為收受報酬，當然無法成立貪污治罪條例第五條第一項第三款之罪。
  (二)證人即第九屆管理委員會監察委員庚○○於九十一年二月二十五日在法務部調查
    局中部地區機動工作組（下稱調查局中機組）偵訊時陳稱：當時被告調解該紛爭
    時雖曾提出前開方案，然伊曾表明其未曾獲得第九屆管理委員會授權，尚需徵詢
    管委會同意為由，未當場表示同意等語（見他字卷第二七八頁）。另證人庚○○
    及證人即「文二社區」第八屆管理委員會所聘雇之總幹事丁○○亦於原審九十一
    年八月十三日審理訊問以「當時你們是不是各代表文二社區第八屆、第九屆的主
    委到場？」，證人庚○○證稱：「我是第九屆的，是主委戊○○要我陪同到場以
    免危險，要我到場看看什麼事情，沒有授權處理任何事情，因為委員會是團體，
    我不能獨自處理任何事情。」等語，證人丁○○證稱：「當天被告有打電話給我
    ，說要約證人馬中泉在漁港餐廳吃飯，只是吃飯，我並沒有被授權處理任何事情
    。」等語（見原審卷第二六八頁），是基上所述，於九十年五月三十日參與協商
    之「文二社區」第八屆管理委員會所聘雇之總幹事丁○○、第九屆管理委員會監
    察委員庚○○，既均未經獲得第八、九屆管理委員會授權，亦均未當場表示同意
    當時被告調解該紛爭時所提出之前開方案，被告與雙方當事人均未達成任何協議
    ，堪予肯認。從而，依此而言，縱係被告與庚○○及馬中泉等人至「阿房宮ＫＴ
    Ｖ」飲宴，亦顯與其職務行為無何關係，則縱他人交付不正利益，亦非基於行賄
    意思，該不正利益即非賄賂，應無收受不正利益之可言，亦即並無對價關係存在
    ，與貪污治罪條例第五條第一項第三款之對於職務上之行為，收受其他不正利益
    罪之須其職務上之行為與收受不正利益之間有對價關係存在，始能成立之犯罪構
    成要件不符，二者間欠缺對價關係，顯難繩以該罪責。再者，證人即「文二社區
    」第八屆管理委員會主任委員李民山及第九屆管理委員會主任委員戊○○於原審
    九十一年八月十三日審理時，到庭具結證稱如下：問：被告他們在漁港餐廳、阿
    房宮ＫＴＶ的消費，你們第八屆、第九屆委員會有無說要出這些費用？證人戊○○：沒有。證人李民山：我不曉得這些事情。問：你們有無跟被告互相同意，叫
    第九屆撤回行政訴訟，他會去勸第八屆管委會不要再抗爭，他會設法輔導第九屆
    管委會合法化？證人戊○○：那是第二天，證人馬中泉告訴我這件事情，但是我
    說我一個人沒有辦法答應這種事情，因為行政訴訟是經過住戶所有權人連署的，
    我無權同意。證人李民山：這個事情我都不知道。（以上見原審卷第二六八頁）
    ，是綜據上述，「文二社區」第八、九屆管理委員會均未同意支付前開消費款項
    ，而被告與「文二社區」第八、九屆管理委員會雙方間並未對任何事項達成合意
    ，亦顯無對價關係存在，與貪污治罪條例第五條第一項第三款之犯罪構成要件亦
    不符合。前揭被告等人在漁港餐廳、阿房宮ＫＴＶ之消費款項係由「文二社區」
    第九屆管理委員會所委託管理、維護之「台宇公司」總經理馬中泉所支付，業據
    證人乙○○、己○○、馬中泉、庚○○、戊○○、丁○○等人證述在卷。而「台
    宇公司」董事長乙○○則到庭結證稱，該筆費用其個人及其公司從來未曾同意支
    付等語（見原審九十一年八月十三日審判筆錄）。然馬中泉並非雙方當事人，係
    屬第三人，則其支付前開消費款顯與公訴意旨所指被告受賄犯行尚不相當。
  (三)另外，證人丁○○、戊○○、李民山於原審九十一年八月十三日審理時，到庭具
    結證稱如下：問：你們第二次邀被告上阿房宮ＫＴＶ要做什麼？證人丁○○：是
    我在家裡證人紀坤臨打電話給我，我到場，就看到被告坐在裡面。問：證人紀坤
    臨有無處理你們文二社區的事情？證人丁○○：沒有，他只是水電工人。問：證
    人紀坤臨跟你的業務有無關係？被告：沒有關係，他曾經來市政府來陳情才認識
    的。問：他當天約你要做什麼事情？被告：純粹是聚一聚而已。問：你知不知道
    證人紀坤臨約被告第二次上阿房宮ＫＴＶ做什麼？證人戊○○：我不知道，我沒
    有跟證人紀坤臨接觸。問：你知不知道證人紀坤臨約被告第二次上阿房宮ＫＴＶ
    做什麼？證人李民山：我不知道。（見原審卷第二六九至二七○頁），是據上所
    述，九十年六月二日晚第二次至「阿房宮ＫＴＶ」消費，係被告接到「文二社區
    」住戶紀坤臨電話邀約喝酒，而紀坤臨並非雙方當事人，亦非欲談論前開「文二
    社區」第八、九屆管理委員會之紛爭，是顯亦與被告甲○之職務無關。又證人馬
    中泉於原審九十一年六月十一日審理時，到庭具結證稱：「（是你主動要付款的
    ，還是被告叫你付的，還是都沒有任何人講的？）付帳時都沒人吭聲，我就去付
    款了。」等語（見原審卷第一五三至一五四頁），又證人庚○○於原審九十一年
    五月十四日及九十一年八月十三日審理時證稱：「（付款時，被告有無要去付款
    的意思？）沒有，整個過程都是馬中泉去跟櫃台預先會算好，才叫我去領錢的，
    被告都沒有任何表示。」、「（當天在漁港餐廳用完餐，被告甲○有無主動要求
    何人付款？）沒有，他都沒有說話。（你們到阿房宮ＫＴＶ時，被告有無主動要
    求何人付款？）沒有，是證人馬中泉私下到外面結帳的，因此被告不曉得」等語
    （見原審卷第三十三至三十四頁、第二六七頁）。基上，足認被告並未事先或於
    消費後主動要求他人支付消費款項等情。
  (四)復按貪污治罪條例第五條第一項第三款之公務員對於職務上行為收受賄賂或不正
    利益罪，以他人基於行賄之意思，行求或交付賄賂或不正利益之行為經收受人收
    受之事實，始克成立。本件被告與共同餐敘之人在漁港餐廳、阿房宮ＫＴＶ之消
    費款項，係由「文二社區」第九屆管理委員會所委託管理、維護之「台宇公司」
    總經理馬中泉先行支付等情，業據證人乙○○、馬中泉、庚○○、戊○○、丁○○等人證述相符在卷。證人馬中泉於九十年十月十五日訪談時證稱：「（當天費
    用都是你們負擔嗎）是，是由我及庚○○負擔，之後錢由台宇管理公司中扣除，
    文二管理費沒有支付」云云（見他字卷第一八二頁），證人庚○○於九十年十一
    月七日訪談時證稱：「五月三十日係本社區主委戊○○下午三、四點打電話給我
    ，說甲○約馬中泉於漁港餐廳談事情，由我陪馬中泉前往漁港餐廳用餐」、「（
    由你支付之酒錢費用，你是否有收回）該費用係由本社區主委於扣抵乙○○之管
    理服務費後還我」云云，又於九十一年二月二十五日調查局中機組證稱：「五月
    三十一日回來後，我曾前往戊○○住處，向她報告前往餐敘及酒店消費與墊款二
    萬八千元之詳情，幾天之後戊○○即將前述我所代墊之酒店消費二萬八千元以現
    金還我，並非由馬中泉還我．．．該三萬二千元，後來係自九十年八月間管委會
    支付給台宇管理公司管理服務費中扣除」云云（見他字卷第一九一、二七九頁）
    ，證人乙○○於九十一年二月二十五日調查局中機組證稱：「由於當天主要是為
    了談台中文心凱旋二期社區管理委員會選舉之爭議問題，所以站在公司的立場我
    不得已即陪同前往．．．惟不久後我太太趕來把我帶走，所以當時花費多少，何
    人支付，我並不清楚，但事後管理委員會戊○○認為馬中泉侵占該管理委員會零
    用金二萬元，且招待甲○在阿房宮ＫＴＶ之花費約三萬元，亦需由本公司支付，
    故未經公司同意即逕行將當月之管理服務費扣除三萬餘元」云云（見他字卷第二
    六九頁），證人丁○○於九十一年二月二十五日調查局中機組證稱：「甲○於五
    月三十日下午打電話給我說晚上因要討論文心凱旋二期社區管理紛爭事宜，邀請
    我至漁港餐廳用餐．．．席間甲○曾談論到要求馬中泉、戊○○不要再訴願及提
    行政訴訟」、「其後有無轉往文心路阿房宮ＫＴＶ續攤，我已記不清楚了」云云
    ，復於偵查中證稱「（你了解後來台宇公司有無就三十日的消費向社區請款）是
    七月份以後，乙○○有來社區，為了服務費被扣了五萬多元，所以來社區問清楚
    ，那時我才知道有一部分的錢被扣了」云云（見他字卷第二七三、二九二頁），
    佐以台宇公司於九十年九月十二日寄交管委會之存證信函、戊○○於九十年九月
    二十一日寄交台宇公司之存證信函內容，及馬中泉於偵查中所證稱「直到早上七
    點ＫＴＶ打烊才離開，我當時身上只有四千元，乙○○來時我有問他這筆帳如何
    處理，他叫我先簽帳，我到櫃檯去簽，櫃檯說乙○○簽了三十多萬元未清，不讓
    我們再簽，我只好請庚○○用提款卡先提錢，他給我二萬八千元．．．隔了幾天
    後，甲○打電話問我費用如何處理，『我說可以報公帳』」、「戊○○自行用她
    的私房錢墊了二萬八千元給庚○○，而乙○○原本答應說公司要付的，後來推說
    要跟他太太溝通，一直沒有付，直到契約中止，卓小姐就從服務費中直接扣除」
    等語（見他字卷第二八五、二八六頁，三○七、三○八頁），以及馬中泉與乙○○電話錄音內容，可見五月三十日之開銷，本欲由台宇公司含混在管理費內，向
    第九屆管委會一併收取費用之公帳中支付，卻遭戊○○識破，而由台宇公司及馬
    中泉自行負擔。證人即台宇公司董事長乙○○，於原審時證稱：該筆費用其個人
    及其公司從來未曾同意支付等語（見原審九十一年八月十三日審判筆錄），及證
    人戊○○於原審時證稱：該管委會未答應負擔該費用等語。依上所述，被告固然
    因調解「文二社區」第八、九屆管理委員會間之紛爭，邀請該第八屆管理委員會
    之總幹事丁○○、第九屆管理委員會監察委員庚○○及管理該社區之台宇公司總
    經理馬中泉等人至「漁港餐廳」用餐，之後再轉往「阿房宮ＫＴＶ」飲酒作樂，
    其費用爭議雙方之第八、九屆管理委員會及參與該次餐會飲酒作樂之馬中泉、庚○○、丁○○、乙○○等人暨台宇公司均未同意支付等情之事實；證人馬中泉於
    本院亦證稱：「（你本來有無意思要付帳？）從頭到尾不是我邀約的，是被告打
    電話給我，希望由我選定地點，漁港餐廳離我家最近，地點是我選的。．．．（
    你支付漁港餐廳、阿房宮的錢，是否有行賄意思？）沒有行賄意思，因為他對我
    沒有約束力，但是他有跟我提到，社區爭議他有辦法解決，因為我是服務社區，
    所以我也希望他能平息管委會糾紛。」等語（見本院上更(一)卷第一○九、一一○
    頁）；又告發人戊○○於本院陳稱：「被告打電話要人家去，結束時無動於衷，
    馬中泉就去付錢。續攤時，馬中泉有打電話報告，我有打電話聯絡庚○○，說被
    告要續攤，我們已經對被告行政處分不滿意，提出行政訴訟，不可能對他有賄賂
    意思。電話中，我叫庚○○叫馬中泉聽電話，馬中泉說這些錢台宇公司只好認了
    。這是指喝花酒的錢。（你有無給庚○○墊的錢？）有。（你是否交給庚○○二
    萬八千元？）對。（管委會如何核銷這筆錢？）我們已經表明不付這筆錢，只好
    從要付給台宇公司的錢中扣除。由台宇公司負責這筆花酒的錢。扣得時候有透過
    總幹事回去報告台宇公司。」等語（見本院上更(一)卷第六十二至六十三頁），告
    發人丙○○於本院亦陳稱：「主委戊○○有在電話中與我談過這件事，我確定管
    委會不付這筆錢。乙○○知道這件事情，會付這筆錢。在給付台宇公司服務費時
    扣除這筆錢，連同另外一筆錢共五萬多元。台宇公司會計小姐有打電話說不願意
    付這筆錢，要求不要扣這筆錢，我說與我們管委會無關。」等語（見本院上更(一)
    卷第六十三頁）；證人即台宇公司負責人乙○○於本院亦證述：「（吃飯及阿房
    宮的錢何人付的？）吃飯時我沒到。阿房宮也是台宇公司管理，馬中泉說要吃飯
    ，我反對，我說公司不需要，馬中泉一直打電話，我在不得已下才過去。公司立
    場不付這筆錢，後來好像是馬中泉還是何人去付的。（事情過後，公司有無付這
    筆錢？）我沒有付。後來有契約經費，從馬中泉那裡扣掉。我們沒有同意付這筆
    錢。」等語（見本院上更(一)卷第六十四頁），是以，馬中泉之「先行」支付上開
    餐飲費用，並非基於行賄之意思；其後支付代墊款與庚○○之管委會戊○○、丙○○亦陳稱無行賄被告之意思與動機；吸收該費用之台宇公司乙○○亦非基於行
    賄之意思而支付該等餐飲費用以招待被告，益見被告所為，與上開法條構成要件
    尚屬有間。而被告、證人乙○○、己○○於中機組訊問時，雖分別供稱或證稱：
    被告並未支付至「阿房宮ＫＴＶ」宴飲之費用，事後亦未分擔該等費用之情事。
    惟查被告、證人乙○○、己○○等在後均已否認前開供述或證述，即難採為不利
    於被告之證據，附此敘明。
  (五)按測謊鑑定，係依一般人在說謊時，會產生遲疑、緊張、恐懼、不安等心理波動
    現象，乃利用測謊儀器將受測者之上開情緒波動反應情形加以紀錄，用以判別受
    測者所供述之真實性，倘受測者愈想壓抑其謊言所產生之情緒，在測謊儀器上會
    愈產生明顯之情緒波動，反之，則無此不實之波動反應。從而測謊鑑定結果，如
    就否認犯罪有不實之情緒波動反應，固得供審判上之參酌，惟不得採為有罪判決
    之唯一憑據。卷附法務部調查局九十一年三月十三日調科參字第○九一二三○○
    一九五○號測謊報告書一份，其測謊結果固指出：「一甲○稱：其未利用職務去
    ＫＴＶ喝酒消費，經測試呈情緒波動反應，研判有說謊。二己○○稱：其先生未
    轉交甲○在ＫＴＶ吃飯錢，經測試無情緒波動反應，研判未說謊。三乙○○稱：
    甲○未給在ＫＴＶ吃飯錢，經測試無情緒波動反應，研判未說謊。」（見偵字第
    五五五六號偵查卷第八頁），僅能參考此一測謊結果，認為台宇公司負責人乙○○未支付「阿房宮ＫＴＶ」之費用，被告亦未將此費用開銷交付乙○○。至於被
    告在「阿房宮ＫＴＶ」喝酒消費是否為其職務之對價關係，乃一犯罪構成要件該
    當與否之法律適用問題，尤以本件案情，依前所述，被告所為核與貪污治罪條例
    第五條第一項第三款之對於職務上之行為，收受其他不正利益罪之犯罪構成要件
    不符，更不宜僅以測謊結果，作為認定被告犯罪要件該當與否之依據。又刑事被
    告依法不負自證無罪之義務，故在別無積極證據之情形下，自難違反刑事訴訟法
    第一百五十四條之規定，以單純前揭行為，即推定被告有何前揭公訴人指訴之犯
    行。
六、綜上所述，揆諸首揭法文規定及最高法院判例意旨，被告雖有前往宴飲之行為，
    惟該等行為與貪污治罪條例第五條第一項第三款之對於職務上之行為，收受其他
    不正利益罪之犯罪構成要件不符，自難以該罪相繩。此外，復查無其他確切證據
    ，足認被告有何對於職務上之行為，收受其他不正利益罪之犯行，不能證明被告
    犯罪，自應為無罪之諭知。至於被告前揭行為是否另行涉有行政責任（業經移送
    公務員懲戒委員會審議當中），則係屬另一問題，併予敘明。原審依據上述理由
    ，依刑事訴訟法第三百零一條第一項，判決諭知被告無罪，經核無不當，檢察官
    猶執陳詞：(一)被告於右揭時、地伊始主動、藉口調解「文二社區」第八、九屆管
    理委員會間紛爭為由，邀約雙方當面會商，餐席間，被告果然談論「文心社區」
    紛爭之事，並稱係渠指導第八屆管理委員會陳情、希望第九屆管理委員會撤回行
    政訴訟、其會去勸說第八屆管理委員會不要再抗爭、會設法輔佐戊○○擔任主任
    委員之第九屆管理委員會合法化等語等情，屬於「被告之職務上之行為」。(二)茍
    若因馬中泉等人並非本於「行賄意思」而支付各該筆消費款，至高階段犯行之「
    收受賄賂」犯罪構成要件未能該當，其先階段犯行之「要求賄賂」、「期約賄賂
    」是否亦一併未能構成？(三)被告提出賄賂或不正利益之「要求」，未存在「對價
    關係」？(四)原審判決否定測謊結果，其論據過程是否合法、合理，有無違背證據
    法則與邏輯性？云云，指摘原判決不當，請求撤銷改判，依前揭說明，檢察官之
    上訴為無理由，應予駁回。
七、至於被告之行為，是否尚涉有發回意旨所謂之圖利罪嫌之問題一節，經查本件「
    文二社區」第八、九屆管理委員會間之糾紛，經第九屆管理委員會不服台中市政
    府九十年一月十一日九十府工管字第○○五九六一號函之處分，提起行政訴訟（
    台中高等行政法院九十年訴字第一二五六號），有相關各次函文、訴願資料、會
    議記錄等在卷可憑，其間抗爭不斷，愈演愈烈，雙方間糾紛之複雜，由此可知。
    而被告並非至愚者，其既瞭解該社區前後屆管理委員會間之爭端，一般人避之猶
    恐不及，若謂其意欲在此糾紛中間，兩派人士談判場合，圖得私人不法利益，而
    自暴其行於兩相對立之人士眼前，殊難想像。因此，被告縱有前往宴飲之行為，
    亦難遽認係基於圖得自己私人不法利益之意而為，況其對於系爭管委會或住戶之
    糾紛，並無主管或監督權責，已如前述；又公訴意旨所提及之「支付招待費用」
    之馬中泉，係屬台宇公寓大廈管理維護股份有限公司之員工，既非大廈管委會成
    員，亦非住戶，而公寓大廈管理維護公司其設立、登記、許可、撤銷及申領登記
    證營業、變更等事項，亦非為台中市政府都市發展局（原工務局）之權責，有台
    中市政府九十三年十月二十六日府都管字第○九三○一六六六九九號函可考。馬
    中泉亦自陳「他（被告）對我沒有約束力」，則馬某支付費用，或其性格作風使
    然，未可當然認定係被告利用職權機會或身分之影響力所致，被告之行為固屬失
    檢，惟與圖利罪尚不該當，併予敘明。
據上論斷，應依刑事訴訟法第三百六十八條，判決如主文。
本案經檢察官辛○○到庭執行職務。
中      華      民      國　    九十四     年     三      月   二十四 　日
                                臺灣高等法院臺中分院刑事第五庭
                                      審判長法　官  袁　從　楨
                                      　　　法  官  姚  勳  昌
                                      　　　法　官　郭　同　奇
右正本證明與原本無異。
檢察官得上訴。
被告不得上訴。
如不服本判決應於收受送達後十日內向本院提出上訴書狀，其未敘述上訴之理由者並
得於提起上訴後十日內向本院補提理由書（均須按他造當事人之人數附繕本）。
　　　　　　　　　　　　　　　　　　　　　　書記官  陳  玫  伶
中      華      民      國　    九十四     年     三      月   二十八 　日
                                                                        Ｒ
